【裁判字號】    99,上更(一),70
【裁判日期】    990617
【裁判案由】    常業詐欺
【裁判全文】
臺灣高等法院高雄分院刑事判決      99年度上更(一)字第70號
上  訴  人
即  被  告  甲○○
                    （現另案於臺灣臺中監獄執行中）
選任辯護人  歐陽志宏
上列上訴人因常業詐欺案件，不服臺灣高雄地方法院97年度訴字
第1166號中華民國98年6 月10日第一審判決（起訴案號：臺灣高
雄地方法院檢察署96年度偵緝字第717 、1153號），提起上訴，
判決後經最高法院發回更審，本院判決如下：
    主  文
原判決關於甲○○部分撤銷。
甲○○幫助犯常業詐欺取財罪，處有期徒刑壹年陸月；減為有期
徒刑玖月。
    事  實
一、甲○○係普力國際電訊有限公司（下稱普力公司）、大中華
    網店股份有限公司負責人，明知以賴繼英、劉雲翔及劉雲鵬
    為首及與其等有犯意聯絡之戊○○（原名「趙志超」）、乙○○、丙○○、陳忠良、朱偉盛、戴富峰、楊國輝、葉佐上
    、吳居學、連麒涵、詹文龍（戊○○等人均經本院96年度上
    訴字第828 號判處共同犯常業詐欺取財罪，並經最高法院99
    年臺上字第273 號上訴駁回確定在案；至另一名於77年8 月
    出生之共犯丁○○－原名「己○○」，案發時雖係未滿18歲
    之少年，惟並無證據證明甲○○有幫助或與少年丁○○共同
    犯本件詐欺取財罪之故意）、丁傑、陳俊良、廖健寧、周宏
    達、許城郎、朱訓孝（均經本院97年度上訴字第953 號判決
    有罪在案）等詐欺集團成員（下稱賴繼英所屬詐欺集團），
    係由賴繼英、劉雲翔及劉雲鵬統籌負責大陸地區之集團事務
    ，戊○○受賴繼英、劉雲翔及劉雲鵬指揮統籌臺灣高雄地區
    之集團事務，並以高雄市○鎮區○○街9 號14樓（下稱大禹
    街據點）及高雄市前鎮區○○○路307 號12樓處所（下稱二
    聖二路據點）供作詐欺據點，與陳忠良、乙○○、丙○○並
    分別負責申設市內電話、ADSL、收購行動電話易付卡（即「
    人頭行動電話」）、指導新進人員，其餘詐欺集團成員則分
    別擔任第一、二、三線人員，以下列方式分工組成詐騙集團
    ，並恃詐欺取財為生，賴以為常業，詎甲○○仍基於幫助常
    業詐欺取財之犯意，自民國94年9 月起（起訴書誤載甲○○
    自94年7 月起即加入該詐欺集團），協助賴繼英所屬詐欺集
    團架設提供及更新、增設電腦及網路電話所需相關設備，俾
    該詐欺集團成員以上開方式發送詐騙簡訊，誘使大陸地區之
    不特定人撥打簡訊所留之電話，並對大陸地區民眾進行詐騙
    行為。而賴繼英所屬詐欺集團成員賴以為常業之詐欺手法為
    ：自94年9 月間起，由賴繼英所屬詐欺集團之大陸地區成員
    以手機「群發器」，向大陸地區民眾大量發送簡訊，期間於
    94年11月30日一度改依甲○○提供之語音電信系統發送：「
    語音：『您好，工商銀行卡務部通知，貴用戶於SM商場消費
    2,660 元將從帳戶上扣除，如有疑問，請按9 由客服人員為
    你服務』」等內容，嗣至95年1 月間，改在臺灣地區以臺灣
    地區0000000000等門號之行動電話卡、或大陸地區00000000
    000 等門號行動電話卡發送詐騙簡訊，均謊稱「信用卡消費
    授權成功」等事，並留下大陸地區00000000號等市內電話，
    待大陸地區民眾信以為真，撥打上揭簡訊所提供之大陸地區
    市內電話，則設定自動轉接至大陸地區○○○路公司，又自
    動轉接至臺灣地區由甲○○設立之電腦網路公司，經由電腦
    網路設備，再自動轉接至大禹街據點、二聖二路之市內電話
    ，該詐騙集團成員接聽電話流程為：前線組：負責第一線
    成員假冒大陸地區銀行行員接聽孫惠英等民眾所回撥之電話
    ，以查詢信用卡消費情形為由，騙得孫惠英等民眾之姓名及
    身分證號後，復訛稱孫惠英等民眾遭冒名申請信用卡並持以
    使用消費，引導大陸民眾撥打大陸地區市內電話，向第二線
    成員假冒之大陸地區公安人員備案；中線組：透過以上述
    自動轉接之方式，由第二線成員假冒之大陸地區公安人員接
    聽電話，謊稱需以電話筆錄備案，記錄大陸民眾之姓名、性
    別、電話、身分證號、出生日期、身高、體重、外表特徵、
    職業等資料，並引導大陸民眾撥打大陸地區市內電話，向第
    三線成員假冒之大陸地區銀聯偽仿卡中心人員聯絡；後線
    組：再以上述自動轉接方式，由第三線成員假冒之大陸地區
    銀聯偽仿卡人員接聽電話，向大陸民眾詐稱需更改防盜領盜
    刷的安全設定程式及開立理賠保險單，要求孫惠英等民眾透
    過ATM 提款機，提供現在使用之往來銀行帳號，待查詢帳號
    內之餘額後，要求大陸民眾依其指示更改金融卡識別碼，而
    將大陸民眾銀行帳戶內之存款轉帳至該「詐騙集團」購得之
    大陸地區之人頭帳戶內，得手後，則由第三線成員以電子郵
    件及網路電話DCH16004、DCH16012等方式聯絡大陸地區成員
    提取大陸地區人頭帳戶內騙得之款項，恃詐欺取財為生，賴
    以為常業。而賴繼英所屬詐欺集團自94年9 月起迄至95年1
    月18日遭查獲時止，以上開詐欺手法詐欺大陸民眾孫惠英及
    其他大陸民眾得逞，詐得金額共計達新臺幣（下同）11,912
    ,500元，賴繼英並將詐欺所得之20% 經轉匯後，以附表三、
    四所示方式匯至戊○○、乙○○之銀行帳戶，做為戊○○等
    人於高雄據點之不法所得（即附表三、四所示金額合計2,38
    2,500 元；計算式11,912,500元×20% ＝2,382,500 元）。
    嗣經警循線追查，於95年1 月18日，分別在二聖二路據點、
    高雄市鼓山區○○○路4 號、高雄市○○區○○路82號9 樓
    之3 等地執行搜索，並扣得該詐欺集團成員所有、供本件詐
    欺所用如附表一所示之物，而查悉上情。
二、案經臺灣高雄地方法院檢察署檢察官指揮內政部警政署刑事
    警察局南部犯罪打擊中心、高雄港務警察局刑事課、高雄市
    政府警察局新興分局及行政院海岸巡防署台東海巡隊偵查起
    訴。
    理  由
壹、證據能力部分：
一、證人趙泯浩、丙○○、乙○○等人於偵查中具結後向檢察官
    所為之證述，證人均未曾提及檢察官在偵查中有不法取供情
    事，亦查無該證據作成時有何違法情事，並無顯有不可信之
    情況，依刑事訴訟法第159 條之1 第2 項之規定，應適宜為
    本案之證據而有證據能力。
二、按被告以外之人於審判外之陳述，雖不符刑事訴訟法第159
    條之1 至之4 之規定，然經當事人於審判程序同意作為證據
    ，法院審酌該言詞陳述或書面陳述作成時之情況，認為適當
    者，亦得為證據，同法第159 條之5 第1 項定有明文。除上
    開所述外，本判決下列所引用之證據，屬被告以外之人在審
    判外陳述之傳聞證據部分（含趙泯浩、丙○○、乙○○等人
    警詢之陳述…等），除依刑事訴訟法第159 條之1 至第159
    條第4 規定得為證據者外，其餘業經被告、辯護人及檢察官
    於審理中同意作為證據（本院卷第55-57 、123 、138-139
    頁），本院審酌該等傳聞證據作成時之狀況，並無違法或不
    當等不宜作為證據之情形，依前開說明，亦得作為證據。
貳、認定事實所憑之證據及理由
一、上開幫助常業詐欺取財之犯行，業據被告甲○○於本院坦承
    不諱（本院卷第123 、142 頁），並供稱：我有前往安裝電
    腦及網路電話所需相關設備，我請工程師去現場設計架構的
    時候，工程師對我說ＩＰ指向大陸，我就認為這不是正常的
    情形等語（本院卷第142 頁），且查：
(一)、本件詐欺共犯戊○○、乙○○、丙○○、陳忠良、朱偉盛、
    戴富峰、楊國輝、葉佐上、吳居學、連麒涵、詹文龍及未滿
    18歲少年丁○○、丁傑、陳俊良、廖健寧、周宏達、許城郎
    、朱訓孝等人，自94年7 月份起，先後加入由賴繼英、劉雲
    翔及劉雲鵬所合組之「詐欺集團」，自94年9 月起，利用電
    腦及網路電話之相關設備，而以上開事實欄所列詐欺手法，
    詐騙大陸民眾孫惠英及其他大陸民眾得逞，迄至95年1 月18
    日遭查獲時止，總計詐得金額達11,912,500元，並由賴繼英
    將詐得金額20% ，經人頭帳戶匯入陳忠良如附表三所示帳戶
    ，再轉匯戊○○如附表三帳戶，或匯入乙○○如附表四所示
    帳戶，作為戊○○等人於高雄據點不法所得之事實〔註：附
    表三、四之金額合計為2,382,500 元，而賴繼英所屬詐欺集
    團係將詐欺所得之20% 經轉匯至附表三、四所示戊○○、乙○○之銀行帳戶，可知賴繼英所屬詐欺集團所詐得金額合計
    為11,912,500元（計算式：2,382,500 元×5 ＝11,912,500
     元 ）〕，已據證人戊○○、陳忠良、乙○○、丙○○、於
    警詢中供述明確（警卷第1-6 、23-26 、40-43 、49-52 、
    64-67 、89-92 、103-108 、113-117 、125- 129、166-17
    0 、184- 188、192-196 、206-210 、217- 221、249-251
    、255-25 7頁），並有上海商業儲蓄銀行前金分行95年4 月
    19日上前金字第09500058、09500057號函附戊○○如附表三
    編號2 之帳戶交易明細、開戶資料、合作金庫商業銀行一心
    路分行95年4 月12日合金一心存字第0000001839號函附乙○○之附表四帳戶交易明細、開戶資料在卷可查（影偵卷五第
    464 、48 3-485頁），復有扣案之陳忠良附表一編號3 之11
    所示土地銀行帳戶存摺、附表一編號2 之2 所示戊○○帳戶
    存摺、附表一編號1 之14所示乙○○合作金庫帳戶存摺及其
    餘附表一所示物品扣案可證，且經本院依職權調取另案被告
    戊○○、陳忠良、丙○○、乙○○、朱偉盛、戴富峰、楊國
    輝、葉佐上、吳居學、連麒涵等人涉犯常業詐欺案卷互核一
    致（即本院96年度上訴字第828 號歷審刑事卷宗；而越泯皓
    等人業經本院判處共同犯常業詐欺取財罪名，並經最高法院
    以99年臺上字第273 號判決上訴駁回確定），並影印相關卷
    證附卷存查，此部分事實，堪以認定。
(二)、又上開賴繼英所屬詐欺集團，係由戊○○統籌負責高雄據點
    所使用之電腦及網路電話所需相關設備，並由被告自94年9
    月起所架設、提供並陸續更新、增設之事實，業據證人戊○○於警詢證稱：「94年9 月至同年10月底，是由大陸發手機
    詐騙簡訊，大陸受害人收到手機詐騙簡訊、打簡訊中的大陸
    市○○○○○路設備（賴繼英提供、甲○○裝設）轉到高雄
    案發地，再以一、二、三線方式，使受害人至提款機轉帳」
    ；「甲○○在我們公司裝設電腦是網路電話系統，類似GATE
    -WAY，可以接聽大陸轉接電話用途」等語（警卷第24、49-5
    0 頁），證人乙○○於警詢證稱：「甲○○是負責幫我們裝
    ADSL及網路電話詐欺工具，裝的時候就知道我們要做詐欺使
    用」等語明確（影偵卷第76頁）。又證人丙○○於警詢亦證
    稱：「甲○○來我們公司2 次，他來的時候有帶一名電腦工
    程師，他知道我們公司從事詐騙」；「甲○○在我們公司有
    裝設電腦網路電話的路由器GATE-WAY，專門作為轉接網路電
    話用途，我有持用0000000000號行動電話與甲○○持用0000
    000000號行動電話於94年12月1 日10時45分通話（通話內容
    詳如附表二編號8 ），該次通話是甲○○幫我們將00000000
    000 、00000000000 大陸行動電話易付卡轉接到大陸市內電
    話做為詐騙用途」等情明確（警卷第167 、192-196 頁），
    並有在二聖二路據點搜索扣得之附表一編號1 之2 所示GET-
    WAY 網路電話路由器11台及附表一編號1 之1 、3 、4 、5
    等相關電腦、電信設備可證；佐以被告於原審亦坦承其為普
    力公司負責人，門號0000000000號行動電話係由其使用無誤
    等情（原審卷一第149-150 頁），足認證人戊○○、丙○○
    、乙○○上開證述均與事實相符。再觀諸被告使用之000000
    0000號行動電話與丙○○持用之0000000000號行動電話如附
    表二所示監聽譯文內容，顯示雙方不斷提及維修、擴線事宜
    ，其中附表二編號3 、10所示通訊內容，被告並要丙○○支
    付其所提供之維修、擴線等服務之報酬一節，亦有通訊監察
    譯文在卷可證（警卷第592-603 頁），佐以被告於本院亦供
    稱：我請工程師去現場設計架構的時候，工程師對我說ＩＰ
    指向大陸，我就認為這不是正常的情形等語（本院卷第142
    頁），核與證人乙○○及丙○○上開於警詢證稱：被告幫其
    等裝設ADSL及網路電話詐欺工具時，就已知悉是要用來做為
    轉接詐欺使用等語相符，可知被告為賺取提供上開電信等服
    務之報酬，而自94年9 月起為趙泯浩、乙○○、丙○○等人
    所屬之賴繼英詐欺集團裝設詐欺所用之電話、電腦設備及維
    修、擴充、更新設備，即已知悉該等設備係該詐欺集團成員
    用來向大陸地區不特定民眾詐騙使用之事實。
(三)、再者，被告於94年11月30日，曾主動提供詐騙語音系統供丙○○等人所屬之賴繼英詐欺集團使用等情，亦據證人丙○○
    於警詢證稱：「附表二編號6 所示通聯內容，係94年11月30
    日12時11分許，我與甲○○通話內容，該通電話是網路語音
    ，用以做為詐騙誘餌，這是甲○○提供我們使用，我們只試
    用半天，效果不好就沒用，這套系統一氣呵成，這是由甲○○的機房人員發給大陸不特定人士，我們負責接聽回撥回來
    的民眾電話」等語明確（警卷第191-196 頁），與被告於94
    年11月30日與丙○○如附表二編號5 、6 、7 所示之通聯內
    容相符，並有上開通聯譯文在卷可證（警卷第599 頁），益
    證被告為賴繼英所屬詐欺集團裝設上開電話、電腦設備及維
    修、擴充、更新設備時，確已知悉丙○○等人請其裝設、維
    修電話及電腦等相關設備，係用來向大陸地區之不特定民眾
    詐騙金錢使用，其並提供詐騙語音供該詐欺集團成員使用無
    訛。又被告係普力公司負責人，其與張承洧二人均明知蔡岳
    洲、蘇偉銘等人，於92年5 月間參與大陸地區綽號「黑輪」
    、「茶壺」、「阿本」等三名不詳姓名成年男子為首之詐騙
    集團，係以發送簡訊佯稱被害人之金融（信用）卡遭冒領盜
    刷，或以電話向被害人佯稱要退健保費或退稅等不法方式詐
    取他人財物，其竟仍基於幫助常業詐欺之犯意，於93年3 、
    4 月至同年11月止，提供其公司經營之0809及（02）55、77
    等門號開頭網路電話，俾該詐騙集團成員利用上開門號網路
    電話發送詐騙簡訊，誘使國內不特定之人撥打簡訊所留之電
    話，對國內民眾進行詐騙，嗣於94年3 月4 日為警查獲，經
    法院以涉犯幫助常業詐欺罪判處有期徒刑1 年6 月、減為有
    期徒刑9 月確定等情，有臺灣高等法院臺中分院97年度上更
    (一)字第115 號、最高法院98年度臺上字第3201號刑事判決及
    臺灣高等法院被告前案紀錄表在卷可稽（上訴卷第31-45 頁
    、本院卷第37頁），顯見被告於本案之前，已因相類之對於
    詐欺集團成員予以助力之行為，甫於94年3 月間為警查獲其
    涉犯幫助常業詐欺罪行，復於本案即同年9 月間，即為詐欺
    集團安裝電信網路設備，並提供詐欺語音系統予該集團成員
    丙○○等人使用，益證其就賴繼英所屬詐欺集團之本件常業
    詐欺取財犯行，主觀上具有給予助力之故意，客觀上亦有協
    助該詐欺集團成員架設、更新、增設電腦及網路電話等詐欺
    構成要件以外之協助行為，足見被告上開幫助常業詐欺之自
    白，均核與事實相符，堪信為真實。
二、綜上所述，本件被告上開幫助常業詐欺犯行，事證明確，均
    堪認定，應依法論科。
、論罪科刑及撤銷改判之理由：
一、比較新舊法：
    查被告行為後，刑法於94年2 月2 日經總統令修正公布，於
    95年7 月1 日施行，而比較新舊法時應就罪刑有關之共犯、
    未遂犯、想像競合犯、牽連犯、連續犯、結合犯，以及累犯
    加重、自首減輕暨其他法定加減原因（如身分加減）與加減
    例等一切情形，綜其全部罪刑之結果而為比較（最高法院95
    年5 月23日刑事庭第8 次會議決議參照）。經查：
(一)、修正後刑法第33條第5 款規定「罰金：新臺幣1,000 元以上
    ，以百元計算之。」，提高修正前刑法第33條第5 款規定「
    罰金：1 元以上。」之罰金下限，故以舊法較有利於被告。
(二)、修正後刑法已刪除第340 條常業詐欺罪之規定，而被告詐欺
    取財之行為有多次，而行為當時常業詐欺罪，其法定本刑為
    1 年以上7 年以下有期徒刑，得併科50,000元以下罰金，刑
    法修正後因常業犯已經刪除，被告所犯之詐欺行為如依現行
    刑法規定將各罪分論併罰，顯較依修正前規定論以常業詐欺
    一罪為不利，修正前刑法第340條之規定較有利於被告。
(三)、經綜合比較結果，裁判時法律並未較有利於被告，仍應一體
    適用行為時之法律即修正前刑法規定，較有利於被告。
二、按刑法上所謂常業犯，指反覆以同種類行為為目的之社會活
    動之職業性犯罪而言，至於犯罪所得之多寡，是否恃此犯罪
    為唯一之謀生職業，則非所問，縱令兼有其他職業，仍無礙
    於該常業犯罪之成立（最高法院85年臺上字第510 號判例參
    照）。本件賴繼英所屬詐欺集團係在大陸及臺灣地區分設不
    同據點，成員多人，且以前開所示之詐騙方式向不特定之大
    陸地區人民詐取金錢，且詐欺金額非少，俱見該詐欺集團規
    模龐大，分工細密，應屬職業性、集團性之犯罪，足徵該詐
    騙集團所屬成員，均係聽從詐欺集團指示，反覆從事詐欺為
    目的之犯罪，並恃以為常業。又按刑法上之幫助犯，係對於
    犯罪與正犯有共同之認識，而以幫助之意思，對於正犯資以
    助力，而未參與實施犯罪之行為者而言；是以，如未參與實
    施犯罪構成要件之行為，且係出於幫助之意思提供助力，即
    屬幫助犯，而非共同正犯。本件被告知悉賴繼英所屬詐欺集
    團成員，係將其所裝設、提供之電腦、網路電話設備用於詐
    欺用途，仍予裝設、增設、更新設備及提供詐欺語音系統誘
    餌，對賴繼英所屬詐欺集團予以助力，惟其既未直接參與各
    階段之接聽電話或指示被害人匯款、轉帳等詐欺之具體行為
    ，亦未曾與被害人直接接觸或出面提領贓款，顯未參與各階
    段之詐欺罪之構成要件行為，且證人戊○○、乙○○及丙○○等人於警詢及偵查中（均見其等上開所引之卷證頁數），
    亦僅證稱被告為其等架設、更新及增設上開電腦網路電話等
    相關設備及知悉該設備係用來供其等詐騙使用等情，然均未
    證述被告係其等詐欺集團（即公司）成員之一、或在該集團
    內擔任何項職務（或職稱），又被告係按其所提供之電信服
    務內容（件數或線數）向詐欺集團成員丙○○等人索取報酬
    （例如附表二編號3 、10所示通訊內容），而未與戊○○、
    乙○○及丙○○等在臺灣地區之詐欺集團成員均分賴繼英所
    匯入之20% 詐欺所得，被告顯非該詐欺之共同正犯甚明；然
    其既對該詐欺集團予以各項服務之助力，俾該詐騙集團成員
    據以發送簡訊向大陸地區不特定民眾行騙，而幫助他人犯常
    業詐欺取財罪，其就該詐欺集團成員向大陸地區不特定民眾
    詐欺之犯行既有違法之認識，仍予以助力，其主觀上具有幫
    助常業詐欺取財之故意，客觀上亦有具體之幫助行為甚明。
    核其上開所為，係犯刑法第30條、修正前刑法第340 條之幫
    助常業詐欺取財罪。公訴意旨認被告與共犯賴繼英等人基於
    共同之常業詐欺犯意聯絡而為本件常業詐欺犯行，應以共同
    正犯論處，然本件既無其他積極證據足認被告與賴繼英等人
    具有共同之詐欺犯意聯絡，自難逕以共同正犯論處，公訴意
    旨認被告涉有上開罪名之共同正犯，惟本院係以幫助犯論擬
    ，則其所適用關於共犯之法條已由刑法第28條變更為同法第
    30條，且其社會基本事實同一，爰依法變更起訴法條，並予
    審理。又本院審酌被告之犯罪情節較正犯為輕，爰依刑法第
    30條第2 項規定，按正犯之刑減輕之。
三、至公訴意旨以：被告行為時為滿20歲之成年人，該詐欺集團
    成員丁○○（77年8 月出生，此有年籍資料在卷可稽；本院
    卷第124 頁）於案發時係14歲以上未滿18歲之少年，被告依
    兒童及少年福利法第70條第1 項前段規定加重其刑云云。惟
    按兒童及少年福利法第70條第1 項前段規定成年人幫助兒童
    及少年犯罪，而加重其刑者，固不以其明知所幫助實行犯罪
    者為兒童及少年為必要，但仍須證明該成年人有幫助兒童及
    少年實行犯罪之不確定故意，亦即該成年人須預見所幫助實
    行犯罪者係兒童及少年，且對於幫助兒童及少年實行犯罪並
    不違背其本意，始足當之。經查，被告並未與賴繼英所屬詐
    騙集團成員共同為上開常業詐欺犯行，已如前述，且被告於
    本院亦供稱：其不認識丁○○，不知丁○○為未滿18歲之少
    年等語（本院卷第52-53 頁）；又證人戊○○、陳忠良、丙○○、乙○○等人於警詢或偵查中亦未曾證述被告認識丁○○或與丁○○見過面等情；且證人丁○○於警詢亦未證稱其
    認識或見過被告（警卷第413-415 頁），並於本院明確證稱
    ：其於94年10月至95年1 月間為止均未曾看過被告等語（本
    院卷第124-125 頁），足見被告並不知悉丁○○係賴繼英所
    屬詐騙集團之成員，並無幫助或與丁○○共同為上開詐欺犯
    行之故意，揆諸上開說明，自不得依兒童及少年福利法第70
    條第1 項之規定加重其刑，併予敘明。
四、原審據以論處被告罪刑，固非無見。惟查：
(一)、被告係基於幫助之意思，幫助賴繼英所屬詐欺集團成員為本
    件詐欺犯行，並未參與前開詐欺犯行之構成要件行為，所為
    僅係構成刑法之幫助犯，而非正犯，原判決未予詳查，逕認
    被告與該集團成員具有共同之犯意聯絡，應成立共同正犯，
    自有違誤。
(二)、被告並無幫助或與少年丁○○共同實行犯罪之故意，原判決
    就上開加重理由內未為任何說明，遽予論處被告成年人與少
    年共同犯常業詐欺之罪，並依兒童及少年福利法第70條第1
    項之規定加重其刑，亦有未當。
(三)、又法院對有罪被告之科刑，為符合罪刑相當之原則，以求個
    案裁判之妥當性，自應就該繫屬之個案依刑法第57條規定，
    審酌行為人及其行為等一切情狀，為整體之評價，使罪刑相
    當，輕重得宜。本件第一審判決係審酌被告「犯罪後否認犯
    行，態度不佳」（原判決第11頁倒數第9 行）等一切情狀，
    量處被告有期徒刑1 年8 月，而刑法第57條第10款所稱犯罪
    後之態度，即包含犯人於犯罪後，是否有坦承犯行，足徵有
    悔悟之意等情狀，被告於原審判決後，在本院均已坦承犯行
    ，足徵犯罪後之態度與第一審比較，已然不同，原審未及審
    酌被告上述犯罪後之態度，以為科刑之衡酌事由，自屬未洽
    。
五、被告甲○○以其未與共犯賴繼英等人基於共同之常業詐欺犯
    意聯絡為本件犯行、原判決量刑亦屬過重為由提起上訴，並
    非全無理由，且原判決又有上述可議之處，自應由本院將原
    判決關於被告甲○○部分撤銷改判。本院審酌被告明知賴繼
    英所屬詐欺集團，係從事對大陸地區之不特定民眾實行詐騙
    金錢，為賺取提供電信等服務之報酬，竟仍基於幫助之犯意
    ，提供裝設電腦、網路電話設備，並予增設、更新設備及提
    供詐欺語音，俾對被害人詐欺取財，並考量其前因自93年3
    、4 月間至同年11月間提供電信設備予詐欺集團使用之幫助
    常業詐欺取財案件，於94年3 月為警查獲，竟不知警惕，另
    行起意再犯本案，所為實屬不該，酌以賴繼英所屬詐欺集團
    行騙之金額高達11,912,500元及被告坦承犯行之犯後態度等
    一切情狀，量處有期徒刑1 年6 月；又被告之犯行係在96年
    4 月24日以前，合於中華民國九十六年罪犯減刑條例所定得
    予減刑之規定，應依同條例第2 條第1 項第3 款之規定減其
    宣告刑二分之一。末按共同正犯因相互間利用他人之行為，
    以遂行其犯意之實現，本於責任共同之原則，有關沒收部分
    ，對於共犯間供犯罪所用之物，自均應為沒收之諭知；惟幫
    助犯僅係對於犯罪構成要件以外行為為加工，並無共同犯罪
    之意思，自不適用該責任共同原則，對於正犯所有供犯罪所
    用之物或犯罪所得之物，亦為沒收之諭知。本院既認定被告
    為幫助犯，且扣押附表一所示之物，均為共犯戊○○等賴繼
    英所屬詐欺集團成員所有、供本案犯罪所用等情，已據證人
    戊○○、丙○○、乙○○等人分別於警詢證述明確，復有搜
    索扣押筆錄及扣押物品目錄表在卷可憑，並經本院認定如前
    ，就上揭物品只能於其等共犯所犯之罪主文之下諭知沒收，
    不得於被告所犯之罪宣告沒收；至其餘扣押物品（均扣押於
    另案），經核與本案並無直接關聯，亦不予宣告沒收，均一
    併敘明。
肆、不另為免訴之諭知：
一、公訴意旨另以：被告與戊○○、陳忠良、丙○○、乙○○、
    朱偉盛、戴富峰、楊國輝、葉佐上、吳居學、連麒涵、詹文
    龍，丁傑、陳俊良、廖健寧、周宏達、許城郎、朱訓孝、少
    年丁○○等人，為免其等為掩飾或隱匿自己上揭常業詐欺所
    得財物或財產上利益，由賴繼英將詐得款項20％交予戊○○
    ，戊○○再交由經營地下匯兌姓名年籍不詳綽號「阿德」之
    人，分以陳美君等眾多人頭帳戶匯款轉入：(一)陳忠良開立之
    臺灣土地銀行前鎮分行帳號000000000000號帳戶，復由陳忠
    良分6 次匯款入戊○○開立之上海商業儲蓄銀行前金分行帳
    號00000000000000號帳戶（附表三所示）；(二)乙○○開立之
    合作金庫商業銀行一心路分行帳號0000000000000 號帳戶（
    附表四所示），而加以洗錢，其等均藉資維生，賴以為常業
    ，另涉犯修正前洗錢防制法第9 條第3 項之犯行云云（起訴
    書漏引此部分法條）。
二、按犯罪後之法律已廢止其刑罰者，應諭知免訴之判決，刑事
    訴訟法第302 條第4 款定有明文。又按92年2 月6 日修正公
    布之洗錢防制法3 條雖規定：「本法所稱重大犯罪，係指下
    列各款之罪：…五、刑法第340 條及第345 條之罪。」，惟
    95年5 月30日修正，同年7 月1 日施行之洗錢防制法第3 條
    ，則已將該款刪除（其立法理由為「刑法第340 條及第345
    條業經刪除，爰配合刪除原第5 款」），足見被告行為後，
    其此部分行為已無洗錢防制法第9 條之適用，而屬犯罪後法
    律已廢止其刑罰，被告被訴洗錢防制法第9 條第3 項部分，
    自應為免訴之諭知，然因公訴意旨認此部分倘成立犯罪，則
    與前開論罪部分，具有修正前之牽連犯裁判上一罪關係，爰
    不另為免訴之諭知。至於96年7 月11日修正公布之洗錢防制
    法3 條雖規定：「本法所稱重大犯罪，係指下列各款之罪：
    …下列各款之罪，其犯罪所得在新臺幣500 萬元以上者，亦
    屬重大犯罪：(一)刑法第336 條第2 項、第339 條、第344 條
    之罪。」，惟此為前開法律廢止後之重新制定，自難據此對
    被告論罪科刑，一併指明。
伍、同案被告林詩川被訴常業詐欺及常業洗錢部分，業經本院前
    審判決無罪、免訴確定，爰不另論列。
據上論結，應依刑事訴訟法第369 條第1 項前段、第364 條、第
299 條第1 項前段、第300 條，刑法第2 條第1 項前段、第30條
，修正前刑第340 條，刑法施行法第1 條之1 ，中華民國九十六
年罪犯減刑條例第2 條第1 項第3 款、第7 條，判決如主文。
本案經檢察官孫小玲到庭執行職務。
中    華    民    國    99    年    6     月    17    日
                  刑事第三庭  審判長法  官   莊崑山
                                    法  官   莊松泉
                                    法  官   唐照明
以上正本證明與原本無異。
如不服本判決應於收受本判決後10日內向本院提出上訴書狀，其
未敘述上訴理由者，並得於提起上訴後10日內向本院補提理由書
狀（均須按他造當事人之人數附繕本）「切勿逕送上級法院」。
中    華    民    國    99    年    6     月    17    日
                                    書記官   黃琳群
修正前刑法第340 條
以犯第339 條之罪為常業者，處1 年以上7 年以下有期徒刑，得
併科5 萬元以下罰金。
┌───────────────────────────────┐
│附表一：                                                      │
├──┬────┬─────────┬─────────┬───┤
│編號│受搜索人│ 受執行處所/時間  │   扣押物品名稱   │ 數量 │
├──┼────┼─────────┼─────────┼───┤
│１  │丙○○  │95年1月18日10時30 │1.：行動電話穩壓器│6個   │
│    │乙○○  │分                ├─────────┼───┤
│    │        │高雄市前鎮區二聖二│2.：Get.Way 網路電│11個  │
│    │        │路307號12樓       │    話路由器      │      │
│    │        │                  ├─────────┼───┤
│    │        │                  │3.：電話 (市話機) │19個  │
│    │        │                  ├─────────┼───┤
│    │        │                  │4.：行動電話強波器│2組   │
│    │        │                  ├─────────┼───┤
│    │        │                  │5.：電腦          │1組   │
│    │        │                  ├─────────┼───┤
│    │        │                  │6.：無線電電話    │2支   │
│    │        │                  ├─────────┼───┤
│    │        │                  │7.：手機 (犯罪用公│16支  │
│    │        │                  │    機及私人用手機│      │
│    │        │                  │    )             │      │
│    │        │                  ├─────────┼───┤
│    │        │                  │8.：易付卡        │7張   │
│    │        │                  ├─────────┼───┤
│    │        │                  │9.：Hinet帳號卡   │2張   │
│    │        │                  ├─────────┼───┤
│    │        │                  │10.：筆記本 (教戰守│7本   │
│    │        │                  │    則)           │      │
│    │        │                  ├─────────┼───┤
│    │        │                  │11.：帳冊          │2本   │
│    │        │                  ├─────────┼───┤
│    │        │                  │12.：大陸手機號碼卡│1冊   │
│    │        │                  │ (發簡訊給被害人) │      │
│    │        │                  ├─────────┼───┤
│    │        │                  │13.：白板          │2個   │
│    │        │                  ├─────────┼───┤
│    │        │                  │14.：合作金庫存摺  │1本   │
│    │        │                  │   (乙○○)       │      │
├──┼────┼─────────┼─────────┼───┤
│２  │戊○○  │95年1月18日11時25 │1.趙志超手機序號  │1支   │
│    │        │分                │  (000000000000000│      │
│    │        │高雄縣鳳山市五甲二│  ) 、號碼：093124│      │
│    │        │路278 巷24弄5 號  │  7810            │      │
│    │        │                  ├─────────┼───┤
│    │        │                  │2.上海商業儲蓄銀行│1本   │
│    │        │                  │  存摺 (戶名：趙志│      │
│    │        │                  │  超)             │      │
├──┼────┼─────────┼─────────┼───┤
│３  │陳忠良  │95年1月18日10時55 │1.： 電腦主機     │1台   │
│    │        │分                │ (X00-00000 )     │      │
│    │        │高雄市○○區○○路├─────────┼───┤
│    │        │82號9樓之3        │2. ：液晶螢幕     │1台   │
│    │        │                  │ (JA191A)         │      │
│    │        │                  ├─────────┼───┤
│    │        │                  │3.：鍵盤          │1個   │
│    │        │                  ├─────────┼───┤
│    │        │                  │4.：滑鼠          │1個   │
│    │        │                  ├─────────┼───┤
│    │        │                  │5.：中華電信ADSL  │1台   │
│    │        │                  ├─────────┼───┤
│    │        │                  │6.：MOTOROLA手機 (│1支   │
│    │        │                  │手機序號：00000000│      │
│    │        │                  │0000000)          │      │
│    │        │                  ├─────────┼───┤
│    │        │                  │7.：視訊器        │1個   │
│    │        │                  ├─────────┼───┤
│    │        │                  │8.：SONY Ericsson │1支   │
│    │        │                  │    手機 (手機序號│      │
│    │        │                  │    ：000000000000│      │
│    │        │                  │    81905)        │      │
│    │        │                  ├─────────┼───┤
│    │        │                  │9.：網路線及電源線│4條   │
│    │        │                  ├─────────┼───┤
│    │        │                  │10.：教戰守則（前線│2張   │
│    │        │                  │    及後線）      │      │
│    │        │                  ├─────────┼───┤
│    │        │                  │11.：土地銀行（前鎮│2本   │
│    │        │                  │  分行）存摺（戶名│      │
│    │        │                  │  ：陳忠良帳號：06│      │
│    │        │                  │  0000000000 ）   │      │
│    │        │                  │  （已註銷）      │      │
└──┴────┴─────────┴─────────┴───┘
┌────────────────────────────────┐
│附表二：                                                        │
├──┬──────┬──────────────────────┤
│編號│時間        │通話內容                                    │
├──┼──────┼──────────────────────┤
│1   │94年10月12日│丙○○：林董，我出線不能打。                │
│    │17時03分31秒│甲○○：你後面電話拔掉重打。                │
├──┼──────┼──────────────────────┤
│2   │94年10月12日│丙○○：林董，我所有外線不能打，都打不通。  │
│    │17時07分14秒│甲○○：你可打內線給我。                    │
│    │            │丙○○：內線打不通。                        │
│    │            │甲○○：這樣你網路線斷掉了，你看電腦可不可以│
│    │            │        上網。                              │
├──┼──────┼──────────────────────┤
│3   │94年11月30日│甲○○：戶頭00000000000000台新銀行普立國際電│
│    │10時25分18秒│        訊有限公司。                        │
│    │            │丙○○：好。                                │
├──┼──────┼──────────────────────┤
│4   │94年11月30日│丙○○：我錢轉過去了、3萬…。               │
│    │10時17分39秒│                                            │
├──┼──────┼──────────────────────┤
│5   │94年11月30日│甲○○：我播放一組語音給你聽聽看，這組人是作│
│    │11時55分24秒│        廈門的，因為我用我的電腦幫他發的，他│
│    │            │        是轉接臺灣的手機，他只報3 組「片子、│
│    │            │        易付卡」給我，現在都滿線了，我想說你│
│    │            │        那邊報2 線手機給我，他多出來的線你做│
│    │            │        做看，順便試一試效果，你要試試看看嗎│
│    │            │        ？要不然也是浪費。                  │
│    │            │丙○○：我報一組號碼給你，你轉過來好了。    │
│    │            │甲○○：你等一下聽一下語音，我幫他錄的，這是│
│    │            │        在SM消費的丙○○；我報門號給你，你轉│
│    │            │        過來試看看。                        │
│    │            │甲○○：好。                                │
├──┼──────┼──────────────────────┤
│6   │94年11月30日│甲○○：你現在電話先不要掛，我放給你聽，【語│
│    │12時11分59分│        音：您好，工商銀行卡務部通知，貴用戶│
│    │            │        於SM商場消費2660元將從帳戶上扣除，如│
│    │            │        有疑問，請按9 由客服人員為你服務】，│
│    │            │        這樣聽懂嗎？                        │
│    │            │丙○○：再一次好嗎。                        │
├──┼──────┼──────────────────────┤
│7   │94年11月30日│甲○○：我剛才播放你有聽到嗎？              │
│    │12時14分3 秒│丙○○：你再播放一次                        │
│    │            │甲○○：好，【語音：「您好，工商銀行卡務部通│
│    │            │        知，貴用戶於SM商場消費2660元將從帳戶│
│    │            │        上扣除，如有疑問，請按9 由客服人員為│
│    │            │        你服務」】。                        │
│    │            │丙○○：這個SM廣場是在哪裡甲○○：廈門的SM，│
│    │            │        他就是要發廈門的。                  │
│    │            │丙○○：好，你發看看。                      │
│    │            │甲○○：等一下就通了。                      │
│    │            │丙○○：好。                                │
├──┼──────┼──────────────────────┤
│8   │94年12月1 日│甲○○：你報給我，我開始給你處理。          │
│    │10時45分46秒│丙○○：00000000000 這支我前線結3 支，你把那│
│    │            │        支11392 打掉補這支上去，1602你幫我從│
│    │            │        組，結00000000000 這支是把0000000 把│
│    │            │        他組這支。                          │
│    │            │甲○○：好。                                │
├──┼──────┼──────────────────────┤
│9   │94年12月2 日│丙○○：我預備線用好了嗎。                  │
│    │13時54分02秒│甲○○：我號碼有報給你了嗎。                │
│    │            │丙○○：沒有。                              │
│    │            │甲○○：我現在報給你，0000000 這是前線，中線│
│    │            │        是0000000，後線是0000000            │
├──┼──────┼──────────────────────┤
│10  │94年12月7 日│甲○○：今天4 線的錢可以幫我匯一下嗎，我等一│
│    │14時9分31秒 │        下要用到。                          │
│    │            │丙○○：多少錢甲○○：我本錢1 線500 算2000元│
│    │            │        ，4 線8000元。                      │
│    │            │丙○○：帳戶先給我。                        │
│    │            │甲○○：戶頭00000000000000台新的。          │
│    │            │丙○○：好。                                │
├──┼──────┼──────────────────────┤
│11  │94年12月14日│甲○○：這2線我已經弄好了。                 │
│    │15時26分22秒│丙○○：好。                                │
├──┼──────┼──────────────────────┤
│12  │94年12月15日│甲○○：我跟你對一下號碼。                  │
│    │10時34分19秒│丙○○：6702對2 支，00000000000 ，另外1 支是│
│    │            │        531932，6182次1支535281。           │
│    │            │甲○○：也是0000000000。                    │
├──┼──────┼──────────────────────┤
│13  │94年12月16日│丙○○：我再跟你對一下號碼00000000。        │
│    │14時44分01秒│甲○○：是00000000。                        │
├──┼──────┼──────────────────────┤
│14  │94年12月16日│丙○○：我的片子有問題，你幫我換一下片子。  │
│    │15時10分41秒│甲○○：來。                                │
│    │            │丙○○：519361。                            │
└──┴──────┴──────────────────────┘
┌──────────────────────────┐
│附表三（戊○○開立之上海商業儲蓄銀行前金分行帳號3020│
│       0000000000號帳戶之貸方明細）：               │
├──┬────┬────────┬─────────┤
│編號│日期    │金額（新臺幣）  │摘要              │
├──┼────┼────────┼─────────┤
│１  │94.10.17│200,000元       │跨行匯入（經陳忠良│
│    │        │                │臺灣土地銀行前鎮分│
│    │        │                │行帳號000000000000│
│    │        │                │帳戶匯款，以下同）│
├──┼────┼────────┼─────────┤
│２  │94.10.24│100,000元       │跨行匯入（陳忠良）│
├──┼────┼────────┼─────────┤
│３  │94.10.26│250,000元       │跨行匯入（陳忠良）│
├──┼────┼────────┼─────────┤
│４  │94.11.04│100,000元       │跨行匯入（陳忠良）│
├──┼────┼────────┼─────────┤
│５  │94.11.23│157,600元       │跨行匯入（陳忠良）│
├──┼────┼────────┼─────────┤
│６  │94.11.29│200,000元       │跨行匯入（陳忠良）│
├──┼────┼────────┼─────────┤
│總計│        │1,007,600元     │                  │
└──┴────┴────────┴─────────┘
┌──────────────────────────┐
│附表四（乙○○開立之合作金庫商業銀行一心路分行帳號  │
│       0000000000000號帳戶之貸方明細）：            │
├──┬────┬────────┬─────────┤
│編號│日期    │金額（新臺幣）  │摘要              │
├──┼────┼────────┼─────────┤
│１  │95.01.02│5,000元         │現金開戶          │
├──┼────┼────────┼─────────┤
│２  │95.01.02│8,900元         │金融卡轉（李俊億）│
├──┼────┼────────┼─────────┤
│３  │95.01.02│770,000元       │匯款              │
├──┼────┼────────┼─────────┤
│４  │95.01.05│300,000元       │無摺現存          │
├──┼────┼────────┼─────────┤
│５  │95.01.05│20,000元        │金融卡轉（00000000│
│    │        │                │10279 ）          │
├──┼────┼────────┼─────────┤
│６  │95.01.12│276,000 元      │匯款（劉美霞）    │
├──┼────┼────────┼─────────┤
│總計│        │1,379,900 元－5,│                  │
│    │        │000 元（編號1.開│                  │
│    │        │戶金額）＝1,374,│                  │
│    │        │900元           │                  │
└──┴────┴────────┴─────────┘


司法院資訊處製作；財團法人民間司法改革基金會備份。
